---
title: "Ejercicio R.II Tema 1"
author: "Maria Santos"
date: "9 de marzo de 2017"
output: pdf_document
---

```{r setup, include=FALSE}
knitr::opts_chunk$set(echo = TRUE)
```

## Enunciado
Consideremos la tabla de datos datacrab.txt, que encontraréis en el espacio virtual de la asignatura y que contiene información sobre una muestra de cangrejos. Cargadla en un data frame.

(a) Definid una función de parámetros s, n, m que calcule la media y la desviación típica del vector formado por las medias de los pesos de los individuos de cada una de las n muestras aleatorias simples de m (índices de) filas de dicha tabla obtenidas usando como semilla de aleatoriedad el número s. Tenéis que usar set.seed y replicate para definir la función. 

(b) Aplicadla a n = 50, m = 30 y tomando como s el número formado por las 5 primeras cifras de vuestro NIF o pasaporte. 

(c) ¿Qué valores predice el Teorema Central del Límite que se deberían obtener? ¿Habéis obtenido resultados similares a los predichos por dicho teorema?


## Solución
(a)

```{r (a), echo=TRUE}

F=function(s,n,m){
  cangrejo=read.table("datacrab.txt", header=TRUE)
  set.seed(s)
  popete=replicate(n,sample(cangrejo$weight,m,replace=TRUE))
  medias=mean(popete)
  desvtip=sd(popete)
  banana=data.frame(medias,desvtip)
  banana
}
```
\vspace{0.5cm}

(b)
```{r (b), echo=TRUE, results='hold'}
b=F(43192,50,30)
b
```
\vspace{0.5cm}


(c)
```{r (c), echo=FALSE, results='hide'}
cangrejo=read.table("datacrab.txt", header=TRUE)
mu=round(mean(cangrejo$weight),2)
sigma=round(sd(cangrejo$weight),2)

```
Según el teorema central del límite:


media=$`r mu`$


desviación típica=$`r sigma`$

\vspace{0.2cm}
Por tanto, sí puedo decir que he obtenido resultados similares 