---
title: Tema 5 - Data frames
author: Juan Gabriel Gomila & María Santos
output: 
  ioslides_presentation:
    widescreen: true
    css: JB_style.css
    logo: Imgs/LogoCurso.png
---

```{r setup, include=FALSE}
knitr::opts_chunk$set(echo = TRUE, comment = NA)
```

## Data frames

<l class="definition">Data frame.</l> Un data frame es una tabla de doble entrada, formada por variables en las columnas y observaciones de estas variables en las filas, de manera que cada fila contiene los valores de las variables para un mismo caso o un mismo individuo.

- `data()`: para abrir una ventana con la lista de los objetos de datos a los que tenemos acceso en la sesión actual de R (los que lleva la instalación básica de R y los que aportan los paquetes que tengamos cargados.

    - Si entramos `data(package=.packages(all.available = TRUE))` obtendremos la lista de todos los objetos de datos a los que tenemos acceso, incluyendo los de los paquetes que tengamos instalados, pero que no estén cargados en la sesión actual.
    

## Obteniendo información del data frame

- `head(d.f,n)`: para mostrar las $n$ primeras filas del data frame. Por defecto se muestran las 6 primeras filas
- `tail(d.f,n)`: para mostrar las $n$ últimas filas del data frame. Por defecto semuestran las 6 últimas
- `str(d.f)`: para conocer la estructura global de un data frame
- `names(d.f)`:  para producir un vector con los nombres de las columnas
  
    
## Obteniendo información del data frame 

```{r}
str(Orange)
```


## Obteniendo información del data frame 

```{r}
head(Orange,4)
tail(Orange,4)
```


## Obteniendo información del data frame

- `rownames(d.f)`: para producir un vector con los identificadores de las filas
    - R entiende siempre que estos identificadores son palabras, aunque sean números, de ahí que los imprima entre comillas
- `colnames(d.f)`: para producir un vector con los identificadores de las columnas
- `dimnames(d.f)`: para producir una list formada por dos vectores (el de los identificadores de las filas y el de los nombres de las columnas)
- `nrow(d.f)`: para consultar el número de filas de un data frame
- `ncol(d.f)`: para consultar el número de columnas de un data frame
- `dim(d.f)`: para producir un vector con el número de filas y el de columnas


## Obteniendo información del data frame

- `d.f$nombre_variable`: para obtener una columna concreta de un dataframe
    - El resultado será un vector o un factor, según cómo esté definida la columna dentro del data frame
    - Las variables de un data frame son internas, no están definidas en el entorno global de trabajo de R
    

## Sub-data frames

- `d.f[n,m]`: para extraer “trozos” del data frame por filas y columnas (funciona exactamente igual que en matrices) donde $n$ y $m$ pueden definirse como:
    - intervalos
    - condiciones
    - números naturales
    - no poner nada
    - Si sólo queremos definir la subtabla quedándonos con algunas variables, basta aplicar el nombre del data frame al vector de variables 
    - Estas construcciones se pueden usar también para reordenar las filas o columnas
    
    
## Sub-data frames

```{r}
dataOrange = Orange
dataOrange[c(10:12),]
dataOrange[c(2,17),c(1,3)]
```
    
    
## Sub-data frames

```{r}
dataOrange[2,3]
dataOrange[dataOrange$circumference<=50,]
```

## Leyendo tablas de datos

- `read.table()`: para definir un data frame a partir de una tabla de datos contenida en un fichero
    - Este fichero puede estar guardado en nuestro ordenador o bien podemos conocer su url. Sea cual sea el caso, se aplica la función al nombre del fichero o a la dirección entre comillas
    
Aquí tenéis una [lista de data frames](https://archive.ics.uci.edu/ml/datasets.php) para practicar
    
## Parámetros de read.table()

- `header = TRUE`: para indicar si la tabla que importamos tiene una primera fila con los nombres de las columnas. El valor por defecto es FALSE
- `col.names = c(...)`: para especificar el nombre de las columnas. No olvidéis que cada nombre debe ir entre comillas
- `sep`: para especificar las separaciones entre columnas en el fichero (si no es un espacio en blanco). Si es así, hay que introducir el parámetro pertinente entre comillas
- `dec`: para especificar el signo que separa la parte entera de la decimal (si no es un punto. Si es así, hay que introducir el parámetro pertinente entre comillas

## Parámetros de read.table()

```{r}
path = "https://raw.githubusercontent.com/joanby/r-basic/master/data/StudentsData"
students = read.table(path, 
  col.names = c("technicalDisciplines","aptitude","maths", "language",
                "generalKnowledge"))
head(students,8)
```


## Más parámetros de read.table()

- `stringsAsFactors`: para prohibir la transformación de las columnas de palabras en factores debemos usar `stringsAsFactors=FALSE` (ya que por defecto, R realiza dicha transformación) 

- Para importar un fichero de una página web segura (cuyo url empiece con https),
no podemos entrar directamente la dirección en `read.table()`; una solución es instalar y cargar el paquete RCurl y entonces usar la instrucción `read.table (textConnection(getURL(“url ”)),...)`.


## Leyendo diferentes tipos de fichero

- `read.csv()`: para importar ficheros en formato CSV
- `read.xls()` o `read.xlsx()`: para importar hojas de cálculo tipo Excel u OpenOffice en formato XLS o XLSX, respectivamente. Se necesita el paquete xlsx
- `read.mtb()`: para importar tablas de datos Minitab. Se necesita el paquete foreign
- `read.spss()`: para importar tablas de datos SPSS. Se necesita el paquete foreign

## Exportando datos a ficheros

- `write.table(df, file = "")`: para exportar un data frame a un fichero
    - `file = ""`: es donde indicaremos el nombre que queremos darle al fichero
    - Podemos usar el parámetro `sep` para indicar el símbolo de separación de columnas. Siempre entre comillas
    - También podemos utilizar el parámetro `dec` para indicar la separación entre la parte entera y decimal de los datos
    
## Exportando datos a ficheros

```{r}
write.table(students, file = "../data/StudentsData", dec = ".")
students2 = read.table("../data/StudentsData", header = TRUE)
str(students2)
```

## Construyendo data frames

- `data.frame(vector_1,...,vector_n)`: para construir un data frame a partir de vectores introducidos en el orden en el que queremos disponer las columnas de la tabla
    - R considera del mismo tipo de datos todas las entradas de una columna de un data frame
    - Las variables tomarán los nombres de los vectores. Estos nombres se pueden especificar en el argumento de `data.frame` entrando una construcción de la forma `nombre_variable = vector`
    - `rownames`: para especificar los identificadores de las filas
    - También en esta función podemos hacer uso del parámetro `stringsAsFactors` para evitar la transformación de las columnas de tipo palabra en factores


## Construyendo data frames

```{r}
Algebra = c(1,2,0,5,4,6,7,5,5,8)
Analysis = c(3,3,2,7,9,5,6,8,5,6)
Statistics = c(4,5,4,8,8,9,6,7,9,10)
grades = data.frame(Alg = Algebra, An = Analysis, Stat = Statistics)
str(grades)
```

## Construyendo data frames

- `fix(d.f)`: para crear / editar un data frame con el editor de datos
- `names(d.f)`: para cambiar los nombres de las variables
- `rownames(d.f)`: para modificar los identificadores de las filas. Han de ser todos diferentes
- `dimnames(d.f)=list(vec_nom_fil, vec_nom_col)`: para modificar el nombre de las filas y de las columnas simultáneamente

## Construyendo data frames

- `d.f[núm_fila,] = c(...)`: para añadir una fila a un data frame
    - Las filas que añadimos de esta manera son vectores, y por tanto sus entradas han de ser todas del mismo tipo
    - Si no añadimos las filas inmediatamente siguientes a la última fila del data frame, los valores entre su última fila y las que añadimos quedarán no definidos y aparecerán como NA
    - Para evitar el problema anterior, vale más usar la función `rbind()` para concatenar el data frame con la nueva fila
    
## Construyendo data frames

```{r}
Calculus = c(5,4,6,2,1,0,7,8,9,6)
grades2 = cbind(grades, Calculus)
head(grades2)
```

## Construyendo data frames

- `d.f$new_var`: para añadir una nueva variable al data frame
    - Podemos concatenar columnas con un data frame existente mediante la función `cbind()`. De este modo se puede añadir la columna directamente sin necesidad de convertirla antes a data frame
    - Esta nueva variable ha de tener la misma longitud que el resto de columnas del data frame original. Si no, se añadirán valores NA a las variables del data frame original o a la nueva variable hasta completar la misma longitud
    
## Cambiando los tipos de datos

- `as.character`: para transformar todos los datos de un objeto en palabras
- `as.integer`: para transformar todos los datos de un objeto a números enteros
- `as.numeric`: para transformar todos los datos de un objeto a números reales

## Más sobre sub-data frames

- `droplevels(d.f)`: para borrar los niveles sobrantes de todos los factores, ya que las columnas que son factores heredan en los sub-data frames todos los niveles del factor original, aunque no aparezcan en el trozo que hemos extraído

- `select(d.f, parámetros)`: para especificar que queremos extraer de un data frame
    - `starts_with("x")`: extrae del data frame las variables cuyo nombre empieza con la palabra "x"
    - `ends_with("x")`: extrae del data frame las variables cuyo nombre termina con la palabra "x"
    - `contains("x")`: extrae del data frame las variables cuyo nombre contiene la palabra "x"
    - Se necesita el paquete `dplyr` o mejor aún `tidyverse`

## Más sobre sub-data frames

- `subset(d.f,condición,select = columnas)`: para extraer del data frame las filas que cumplen la condición y las columnas especificadas
    - Si queremos todas las filas, no hay que especificar ninguna condición
    - Si queremos todas las columnas, no hace especificar el parámetro `select`
    - Las variables en la condición se especifican con su nombre, sin añadir antes el nombre del data frame
    
## Aplicando funciones a data frames

- `sapply(d.f, función)`: para aplicar una función a todas las columnas de un data frame en un solo paso
    - `na.rm=TRUE`: para evitar que el valor que devuelva la función para las columnas que contengan algún NA sea NA

- `aggregate(variables~factors,data=d.f,FUN=función)`: para aplicar una función a variables de un data frame clasificadas por los niveles de un, o más de un, factor
    - Si queremos aplicar la función a más de una variable, tenemos que agruparlas con un `cbind`
    - Si queremos separar las variables mediante más de un factor, tenemos que agruparlos con signos $+$
    
## Variables globales

- `attach(d.f)`: para hacer que R entienda sus variables como globales y que las podamos usar por su nombre, sin necesidad de añadir delante el nombre del data frame y el símbolo $
    - Si ya hubiera existido una variable definida con el mismo nombre que una variable del data frame al que aplicamos `attach`, hubiéramos obtenido un mensaje de error al ejecutar esta función y no se hubiera reescrito la variable global original
- `detach(d.f)`: para devolver la situación original, eliminando del entorno global las variables del data frame