---
title: "Tema 11 - Introducción a distribuciones de probabilidad"
author: "Juan Gabriel Gomila & María Santos"
output: 
  ioslides_presentation:
    widescreen: true
    css: JB_style.css
    logo: Imgs/LogoCurso.png
    fig_height: 4
    fig_width: 10
---

```{r setup, include=FALSE}
knitr::opts_chunk$set(echo = TRUE, comment = NA)
```

# Conceptos básicos

## Experimento aleatorio

<l class = "definition">Experimento aleatorio. </l> Experimento que efectuado en las mismas condiciones puede dar lugar a resultados diferentes

<l class = "definition">Suceso elemental. </l> Cada uno de los posibles resultados del experimento aleatorio

<l class = "definition">Espacio muestral. </l> Conjunto $\Omega$ formado por todos los sucesos elementales del experimento aleatorio

<div class = "example">
**Ejemplo**

Lanzar una moneda es un experimento aleatorio

Los sucesos elementales son: sacar cara (C) y sacar cruz (+)

El espacio muestral de este experimento aleatorio es $\Omega = \{C,+\}$
</div>

## Sucesos

<l class = "definition">Suceso. </l> Subconjunto del espacio muestral

<l class = "definition">Suceso total o seguro. </l> $\Omega$

<l class = "definition">Suceso vacío o imposible. </l> $\emptyset$

<div class = "example">
**Ejemplo**

Lanzar un dado es un experimento aleatorio

Algunos sucesos podrían ser: sacar número par ($\{2,4,6\}$), sacar mayor que 4 ($\{5,6\}$), sacar número múltiplo de 3 ($\{3,6\}$)...

El suceso total de este experimento aleatorio es $\Omega = \{1,2,3,4,5,6\}$

Un ejemplo de suceso imposible de este experimento aleatorio es $\emptyset = \{7\}$ (sacar 7)
</div>


## Sucesos

<l class = "prop">Operaciones con sucesos. </l> $A,B\subseteq \Omega$

- $A\cup B.$ Suceso unión (resultados pertenecen a $A$, o a $B$, o a ambos)
- $A\cap B.$ Suceso intersección (resultados pertenecen a $A$ y $B$)
- $A^c.$ Suceso complementario (resultados que no pertenecen a $A$)
- $A-B = A\cap B^c.$ Suceso diferencia (resultados que pertenecen a $A$ pero no a $B$)

<l class = "definition">Sucesos incompatibles. </l> Si $A\cap B = \emptyset$

## Sucesos

<l class = "prop">Propiedades de los sucesos. </l>

- Conmutativa: $$A\cup B = B\cup A$$ $$A\cap B = B\cap A$$
- Asociativa: $$A\cup(B\cup C) = (A\cup B)\cup C$$ $$A\cap(B\cap C) = (A\cap B)\cap C$$

## Sucesos

<l class = "prop">Propiedades de los sucesos. </l>

- Distributiva: $$A\cap(B\cup C) = (A\cap B)\cup (A\cap C)$$ $$A\cup(B\cap C) = (A\cup B)\cap (A\cup C)$$
- Doble complementario: $(A^c)^c = A$
- Leyes de De Morgan: $$(A\cup B)^c = A^c\cap B^c$$ $$(A\cap B)^c = A^c\cup B^c$$

## Sucesos

<div class = "example">
**Ejemplo**

$\Omega = \{\text{conejos de la granja}\}$ 
$A = \{\text{conejos hembra}\}$
$B = \{\text{conejos con dos colores}\}$

$A\cup B = \{\text{Conejos que son hembra o tienen dos colores}\}$
$A\cap B = \{\text{Conejos que son hembra y tienen dos colores}\}$
$A^c = \{\text{Conejos que no son hembra}\}= \{\text{Conejos que son macho}\}$
$A-B = \{\text{Conejos que son hembra y no tienen dos colores}\}$
$B- A = \{\text{Conejos que tienen dos colores y son macho}\}$

No son incompatibles
</div>

## Probabilidad

<l class = "definition">Probabilidad de un suceso. </l>Número entre 0 y 1 (ambos incluidos) que mide la expectativa de que se dé este suceso

## Probabilidad

<l class = "definition">Probabilidad. </l> Sea $\Omega$ el espacio muestral de un experimento aleatorio. Suponiendo que $\Omega$ es **finito**, una probabilidad sobre $\Omega$ es una aplicación $$p: \mathcal{P}(\Omega)\longrightarrow [0,1]$$ que satisface

- $0\le p(A)\le 1 \ \forall A\in\mathcal{P}(\Omega)$
- $p(\Omega) = 1$
- Si $\{A_1,\dots,A_n\}$ son sucesos incompatibles dos a dos ($A_i\cap A_j=\emptyset \ \forall i\ne j$), entonces $$p(A_1\cup\cdots \cup A_n)=p(A_1)+\cdots+p(A_n)$$

<l class = "important">Notación: </l> Si $a\in\Omega$, escribiremos $p(a)$ en vez de $p(\{a\})$

## Probabilidad

<l class = "prop">Propiedades. </l>

- $p(\emptyset) = 0$
- $p(A-B) = p(A)-p(A\cap B)$
- Si $B\subseteq A$, entonces $0\le p(B)\le p(A)$
- $p(A^c) = 1-p(A)$
- $p(A\cup B) = p(A)+p(B)-p(A\cap B)$

## Probabilidad

<l class = "prop">Propiedades. </l>

- $$p(A\cup B\cup C) =$$ $$p(A)+p(B)+p(C)-p(A\cap B)-p(A\cap C)-p(B\cap C)+p(A\cap B\cap C)$$
- Si $A = \{a_1,\dots,a_k\}$, entonces $p(A) = p(a_1)+\cdots+p(a_k)$
- Si todos los sucesos elementales tienen la misma probabilidad, cada uno tiene probabilidad $\frac{1}{|\Omega|}$ y, por tanto $$p(A) = \frac{|A|}{|\Omega|} = \frac{\text{# casos favorables}}{\text{# casos posibles}}$$

## Probabilidad condicionada

<l class = "definition">Probabilidad condicionada. </l> Dados $A,B$ sucesos, con $p(B)>0$, la probabilidad $p(A|B)$ de $A$ condicionada a $B$ es la probabilidad de que 

- pase $A$ suponiendo que pasa $B$
- si pasa $B$, entonces pase $A$
- que un resultado de $B$ también pertenezca a $A$

$$p(A|B) = \frac{p(A\cap B)}{p(B)}$$

## Probabilidad condicionada

<l class = "important">¡Alerta! </l> Cabe distinguir entre

- $p(A\cap B):$ probabilidad de $A$ y $B$
- $p(A|B):$ probabilidad de que si pasa $B$ entonces pase $A$. 

En $p(A|B)$ restringimos el espacio muestral a $B$.

## Probabilidad condicionada

<l class = "prop">Proposición. </l> Sea $A\subseteq \Omega$ un acontecimiento tal que $p(A)>0$. Entonces $$p(\cdot |A): \mathcal{P}(\Omega)\longrightarrow [0,1]$$ tal que $B\mapsto p(B|A)$ satisface las propiedades de probabilidad

Lo que nos dice este resultado es que la probabilidad condicionada es, en efecto, una probabilidad.


## Teorema de la probabilidad total

<l class = "prop">Teorema. </l> $A,B$ sucesos. Entonces,

$$p(B) = p(B\cap A)+p(B\cap A^c) = p(A)\cdot p(B|A)+p(A^c)\cdot p(B|A^c)$$

## Teorema de la probabilidad total

<l class = "definition"> Partición del espacio muestral. </l>Los sucesos $A_1,\dots, A_n$ forman una partición del espacio muestral $\Omega$ de un determinado experimento aleatorio,  si se cumple 

- $A_1\cup\cdots \cup A_n = \Omega$
- $A_1,\dots,A_n$ son incompatibles dos a dos $(A_i\cap A_j = \emptyset)$

<l class = "prop">Teorema. </l> $A_1,\dots, A_n$ partición de $\Omega$ y $B$ suceso cualquiera. Entonces,

$$p(B) = p(B\cap A_1)+\cdots+p(B\cap A_n) = p(A_1)\cdot p(B|A_1)+\cdots+p(A_n)\cdot p(B|A_n)$$

## Diagnósticos

En un diagnóstico de una cierta condición, tenemos dos tipos de suceso:

- $P:$ test da positivo
- $S:$ sujeto satisface la condición

Entonces,

- <l class = "definition">Falso positivo. </l> $P\cap S^c$ (el test da positivo, pero la condición no se da)
- <l class = "definition">Falso negativo. </l> $P^c\cap S$ (el test da negativo, pero sí se da la condición)
- <l class = "definition">Coeficiente de falso positivo. </l> $p(P|S^c)$
- <l class = "definition">Coeficiente de falso negativo. </l> $p(P^c|S)$

## Fórmula de Bayes

<l class = "prop">Teorema de Bayes. </l> $A,B$ sucesos. Si $p(B)>0$, entonces

$$p(A|B) = \frac{p(A)\cdot p(B|A)}{p(B)}=\frac{p(A)\cdot p(B|A)}{p(A)\cdot p(B|A)+p(A^c)\cdot p(B|A^c)}$$

<l class = "prop">Teorema de Bayes. </l> $A_1,\dots,A_n$ partición de $\Omega$. Sea $B$ suceso tal que $p(B)>0$. Entonces

$$p(A_i|B) = \frac{p(A_i)\cdot p(B|A_i)}{p(B)}=\frac{p(A_i)\cdot p(B|A_i)}{p(A_1)\cdot p(B|A_1)+\cdots+p(A_n)\cdot p(B|A_n)}$$

## Sucesos independientes

<l class = "definition">Sucesos independientes. </l> Dados $A,B$ sucesos, son independientes si $p(A\cap B) = p(A)\cdot p(B)$

<l class = "definition">Sucesos independientes. </l> Dados $A_1,\dots,A_n$, son independientes cuando para toda subfamilia $A_{i_1},\dots,A_{i_k}$, $$p(A_{i_1}\cap\dots\cap A_{i_k})=p(A_{i_1})\cdots p(A_{i_k})$$


## Sucesos independientes

<l class = "prop">Proposición. </l> Dados dos sucesos $A,B$ con $p(A),p(B)>0$ son equivalentes

- $A$ y $B$ son independientes
- $p(A|B) = p(A)$
- $p(B|A) = p(B)$
- $A^c$ y $B$ son independientes
- $A$ y $B^c$ son independientes
- $A^c$ y $B^c$ son independientes


## MAAAAAAAL

<div class = "example">
**Ejemplo**

- La probilidad de que salga cara cuando tiramos una moneda no trucada es $p = \frac{1}{2} = 0.5$
- La probilidad de que salga al tirar un dado no trucado nos salga 5 es $p = \frac{1}{6}$
</div>

Por lo general, si nos encontramos en un caso como los anteriores, la probabilidad la podemos calcular del siguiente modo:

$$p=\frac{\text{casos favorables}}{\text{casos posibles}}$$


## Variable aleatoria

<l class = "definition">[Variable aleatoria](https://es.wikipedia.org/wiki/Variable_aleatoria).</l> Una variable aleatoria es una función que asigna un valor, usualmente numérico, al resultado de un experimento aleatorio. Las hay de dos tipos: discretas y continuas.

- <l class = "definition">Variable aleatoria discreta.</l> Solamente puede tomar un número finito de valores.
- <l class = "definition">Variable aleatoria continua.</l> Puede tomar como valores un intervalo (finito o infinito) de números reales.

<div class = "example">
**Ejemplo**

La variable aleatoria $X$ que cuenta el número de caras que salen al tirar una moneda $n$ veces es una variable aleatoria discreta
</div>


## Funciones de probabilidad y densidad

- <l class = "definition">Función de probabilidad.</l> Asocia a cada punto del dominio de $X$ la probabilidad de que ésta lo asuma. Es útil cuando $X$ es v.a. discreta. De ser $X$ v.a. continua, la función de probabilidad es la función nula.

- <l class = "definition">Función de densidad.</l> Cuando $X$ es v.a. continua, la función de densidad describe la probabilidad relativa según la cual dicha variable aleatoria tomará determinado valor.


## Función de distribución

<l class = "definition">Función de distribución.</l> Describe la probabilidad de que $X$ tenga un valor menor o igual que $x$.

- Es continua por la derecha
- Es creciente
- Toma valores entre 0 y 1

## Esperanza de una variable aleatoria

<l class = "definition">Esperanza de una variable aleatoria discreta.</l> $E(X)= \sum_{i=1}^nx_i\cdot p\{X=x_i\}$. Es decir, es la suma del producto de todos los valores que puede tomar la variable aleatoria discreta por su probabilidad.

<l class = "definition">Esperanza de una variable aleatoria continua.</l> $E(X)= \int_{-\infty}^{\infty}x\cdot f(x)dx$. Es decir, es la integral de todos los valores que puede tomar la variable aleatoria continua por su función de densidad.

## Varianza de una variable aleatoria

<l class = "definition">Varianza.</l> $Var(X)=E((X-E(X))^2)$. Es decir, es una medida de dispersión definida como la esperanza del cuadrado de la desviación de dicha variable respecto a su media.

- De entre sus propiedades, una de las más interesantes es: $Var(X)=E(X^2)-(E(X))^2$

## Distribución de probabilidad

<l class = "definition">[Distribución de probabilidad](https://es.wikipedia.org/wiki/Distribución_de_probabilidad).</l> En teoría de la probabilidad y estadística, la distribución de probabilidad de una variable aleatoria es una función que asigna a cada suceso definido sobre la variable la probabilidad de que dicho suceso ocurra.

# Las distribuciones más conocidas

## Distribuciones en `R`

Dada cualquier variable aleatoria, $va$, `R` nos da cuatro funciones para poder trabajar con ellas:

- `dva(x,...)`: Función de densidad o de probabilidad $f(x)$ de la variable aleatoria para el valor  $x$ del dominio de definición.
- `pva(x,...)`: Función de distribución $F(x)$ de la variable aleatoria para el valor $x$ del dominio de definición.
- `qva(p,...)`: Cuantil $p$-ésimo de la variable aleatoria (el valor de $x$ más pequeño tal que $F(x)\geq p$).
- `rva(n,...)`: Generador de $n$ observaciones siguiendo la distribución de la variable aleatoria.

## Distribuciones en `Python`

Dada cualquier variable aleatoria, en `Python` tenemos las mismas cuatro funciones, sin que su nombre dependa de la misma:

- `pmf(k,...)` o `pdf(x,...)`: Función de probabilidad $f(k)$ o de densidad $f(x)$ de la variable aleatoria para los valores $k$ o $x$ del dominio.
- `cdf(x,...)`: Función de distribución $F(x)$ de la variable aleatoria para el valor $k$ del dominio.
- `ppf(p,...)`: Cuantil $p$-ésimo de la variable aleatoria (el valor de $x$ más pequeño tal que $F(x)\geq p$).
- `rvs(size,...)`: Generador de $size$ observaciones siguiendo la distribución de la variable aleatoria.

## Distribuciones discretas

<l class = "definition">Distribución discreta</l>

- [Bernoulli](https://es.wikipedia.org/wiki/Distribución_de_Bernoulli)
- [Binomial](https://es.wikipedia.org/wiki/Distribución_binomial)
- [Geométrica](https://es.wikipedia.org/wiki/Distribución_geométrica)
- [Hipergeométrica](https://es.wikipedia.org/wiki/Distribución_hipergeométrica)
- [Poisson](https://es.wikipedia.org/wiki/Distribución_de_Poisson)

## Distribución de Bernoulli

Si $X$ es variable aleatoria que mide el "número de éxitos" y se realiza un único experimento con dos posibles resultados (éxito, que toma valor 1, o fracaso, que toma valor 0), diremos que $X$ se distribuye como una Bernoulli con parámetro $p$

$$X\sim \text{Be}(p)$$

donde $p$ es la probabilidad de éxito y $q = 1-p$ es la probabilidad de fracaso.

- El **dominio** de $X$ será $X(\Omega) = \{0,1\}$
- La **función de probabilidad** vendrá dada por $$f(k) = p^k(1-p)^{1-k} =  \left\{
\begin{array}{rl}
     p & \text{si } k=1 
  \\ 1-p & \text{si } k=0
  \\ 0 & \text{en cualquier otro caso}
\end{array}
\right.$$

## Distribución de Bernoulli

- La **función de distribución** vendrá dada por $$F(k) = \left\{
\begin{array}{rl}
     0 & \text{si } k<0 
  \\ q & \text{si } 0\le k<1
  \\ 1 & \text{si } k\ge 1
\end{array}
\right.$$
- **Esperanza** $E(X) = p$
- **Varianza** $Var(X) = pq$

## Distribución de Bernoulli

El código de la distribución de Beroulli:

- En `R` tenemos las funciones del paquete `Rlab`: `dbenr(x,prob), pbenr(q,prob), qbenr(p,prob), rbenr(n, prob)` donde `prob` es la probabilidad de éxito.
- En `Python` tenemos las funciones del paquete `scipy.stats.bernoulli`: `pmf(k,p), cdf(k,p), ppf(q,p), rvs(p, size)` donde `p` es la probabilidad de éxito.

## Distribución Binomial

Si $X$ es variable aleatoria que mide el "número de éxitos" y se realizan $n$ ensayos de Bernoulli independientes entre sí, diremos que $X$ se distribuye como una Binomial con parámetros $n$ y $p$

$$X\sim \text{B}(n,p)$$

donde $p$ es la probabilidad de éxito y $q = 1-p$ es la probabilidad de fracaso

- El **dominio** de $X$ será $X(\Omega) = \{0,1,2,\dots,n\}$
- La **función de probabilidad** vendrá dada por $$f(k) = {n\choose k}p^k(1-p)^{n-k} $$

## Distribución Binomial

- La **función de distribución** vendrá dada por $$F(k) = \left\{
\begin{array}{cl}
     0 & \text{si } k<0 
  \\ \sum_{i=0}^kf(k) & \text{si } 0\le k<n
  \\ 1 & \text{si } k\ge n
\end{array}
\right.$$
- **Esperanza** $E(X) = np$
- **Varianza** $Var(X) = npq$

## Distribución Binomial

```{r, echo = FALSE}
par(mfrow = c(1,2))
plot(dbinom(1:50,50,0.5),col = "purple", xlab = "", ylab = "", main = "Función de probabilidad de una B(50,0.5)")
plot(pbinom(1:50,50,0.5),col = "purple", xlab = "", ylab = "", main = "Función de distribución de una B(50,0.5)")
par(mfrow= c(1,1))

```

## Distribución Geométrica

Si $X$ es variable aleatoria que mide el "número de repeticiones independientes del experimento hasta haber conseguido éxito", diremos que $X$ se distribuye como una Geométrica con parámetro $p$

$$X\sim \text{Geom}(p)$$
donde $p$ es la probabilidad de éxito y $q = 1-p$ es la probabilidad de fracaso

- El **dominio** de $X$ será $X(\Omega) = \{0,1,2,\dots\}$ o bien $X(\Omega) = \{1,2,\dots\}$ en función de si empieza en 0 o en 1

- La **función de probabilidad** vendrá dada por $$f(k) = (1-p)^{k}p \qquad\text{ si empieza en 0}$$
$$f(k) = (1-p)^{k-1}p \qquad\text{ si empieza en 1}$$

## Distribución Geométrica
 
- **Esperanza** $E(X) = \frac{1-p}{p}$ si empieza en 0 y E$(X) = \frac{1}{p}$ si empieza en 1
- **Varianza** $Var(X) = \frac{1-p}{p^2}$
- No tiene memoria. Es decir, $p\{X>m+n:\ X>m\} = p\{X>n\}$

## Distribución Hipergeométrica

## Distribución de Poisson

Si $X$ es variable aleatoria que mide el "número de eventos en un cierto intervalo de tiempo", diremos que $X$ se distribuye como una Poisson con parámetro $\lambda$

$$X\sim \text{Po}(\lambda)$$
donde $\lambda$ representa el número de veces que se espera que ocurra el evento durante un intervalo dado

- El **dominio** de $X$ será $X(\Omega) = \{0,1,2,\dots\}$

- La **función de probabilidad** vendrá dada por $$f(k) = \frac{e^{-\lambda}\lambda^k}{k!}$$

## Distribución de Poisson
 
- **Esperanza** $E(X) = \lambda$
- **Varianza** $Var(X) = \lambda$


## Distribuciones discretas en R

R conoce las distribuciones de probabilidad más importantes.

Distribución |  Instrucción  |  Parámetros                                
--------------------|--------------------|--------------------
Binomial | `binom` | tamaño de la muestra $n$ y probabilidad de éxito $p$
Geométrica | `geom` | probabilidad de éxito $p$
Hipergeométrica | `hyper` | $N,M,n$
Poisson | `pois` | esperanza $\lambda$

## Distribuciones continuas

- Uniforme
- Exponencial
- Normal
- Khi cuadrado
- t de Student
- F de Fisher

## Distribución Uniforme

## Distribución Exponencial

## Distribución Normal

## Distribución Khi cuadrado

## Distribución t de Student

## Distribución F de Fisher

## Distribuciones continuas en R

Distribución |  Instrucción  |  Parámetros                                
--------------------|--------------------|--------------------
Uniforme | `unif` | mínimo y máximo
Exponencial | `exp` | $\lambda$
Normal | `norm` | media $\mu$, desviación típica $\sigma$
Khi cuadrado | `chisq` | grados de libertad
t de Student | `t` | grados de libertad
F de Fisher | `f` | los dos grados de libertad

## Distribuciones de probabilidad en R

Para cada una de las funciones anteriores, R sabe calcular cuatro funciones:

- Función densidad: añadiendo prefijo `d`
- Función de distribución de probabilidad: añadiendo prefijo `p`
- Cuantiles: añadiendo prefijo `q`
- Listas de números aleatorios generados con esta distribución: añadiendo prefijo `r`

## Distribución Normal en R

Si a la hora de llamar a alguna de las 4 funciones siguientes: `dnorm`, `pnorm`, `qnorm` o `rnorm` no especificásemos los parámetros de  la media ni la desviación típica, R entiende que se trata de la normal estándar: la $\mathcal{N}(0,1)$.

Es decir, R interpreta $\mu = 0$ y $\sigma = 1$

