---
title: Presentación R. Tema 2
author: Juan Gabriel Gomila Salas
date: Software y problemas I - Curso 18-19
output: 
  ioslides_presentation:
    css: JB_style.css
    logo: Imgs/raichu.png
---

```{r setup, include=FALSE}
knitr::opts_chunk$set(echo = TRUE, comment = NA)
```

#Data frames

##Data frames

Un data frame es una tabla de doble entrada, formada por variables en las columnas y observaciones de estas variables en las filas, de manera que cada fila contiene los valoresde las variables para un mismo caso o un mismo individuo.

- `data()`: para abrir una ventana con la lista de los objetos de datos a los que tenemos acceso en la sesión actual de R (los que lleva la instalación básica de R y los que aportan los paquetes que tengamos cargados.

    - Si entramos `data(package=.packages(all.available = TRUE))` obtendremos la lista de todos los objetos de datos a los que tenemos acceso, incluyendo los de los paquetes que tengamos instalados, pero que no estén cargados en la sesión actual.
    

## Obteniendo información del data frame

- `head(d.f,n)`: para mostrar las $n$ primeras filas del data frame. Por defecto se muestran las 6 primeras filas
- `tail(d.f,n)`: para mostrar las $n$ últimas filas del data frame. Por defecto semuestran las 6 últimas
- `str(d.f)`: para conocer la estructura global de un data frame
- `names(d.f)`:  para producir un vector con los nombres de las columnas
  
    
## Ejemplo - Obteniendo información (Parte 1)

```{r}
str(Orange)
```


## Ejemplo - Obteniendo información (Parte 2)

```{r}
head(Orange,3)
tail(Orange,3)
```


## Obteniendo información del data frame

- `rownames(d.f)`: para producir un vector con los identificadores de las filas
    - R entiende siempre que estos identificadores son palabras, aunque sean números, de ahí que los imprima entre comillas
- `dimnames(d.f)`: para producir una list formada por dos vectores (el de los identificadores de las filas y el de los nombres de las columnas)

- `dim(d.f)`: para producir un vector con el número de filas y el de columnas


## Obteniendo información del data frame

- `d.f$nombre_variable`: para obtener una columna concreta de un dataframe
    - El resultado será un vector o un factor, según cómo esté definida la columna dentro del data frame
    - Las variables de un data frame son internas, no están definidas en el entorno global de trabajo de R
    

## Sub-data frames

- `d.f[n,m]`: para extraer “trozos” del data frame por filas y columnas (funciona exactamente igual que en matrices) donde $n$ y $m$ pueden definirse como:
    - intervalos
    - condiciones
    - números naturales
    - no poner nada
    - Si sólo queremos definir la subtabla quedándonos con algunas variables, basta aplicar el nombre del data frame al vector de variables 
    - Estas construcciones se pueden usar también para reordenar las filas o columnas
    
    
## Ejemplo - Sub-data frames

```{r}
dataOrange = Orange
dataOrange[c(10:12),]
dataOrange[c(2,17),c(1,3)]
```
    
    
## Ejemplo - Sub-data frames

```{r}
dataOrange[2,3]
dataOrange[dataOrange$circumference<=50,]
```

## Leyendo tablas de datos

- `read.table()`: para definir un data frame a partir de una tabla de datos contenida en un fichero
    - Este fichero puede estar guardado en nuestro ordenador o bien podemos conocer su url. Sea cual sea el caso, se aplica la función al nombre del fichero o a la dirección entre comillas
    - `header = TRUE`: para indicar si la tabla que importamos tiene una primera fila con los nombres de las columnas. El valor por defecto es FALSE
    - `sep`: para especificar las separaciones entre columnas en el fichero (si no es un espacio en blanco). Si es así, hay que introducir el parámetro pertinente entre comillas
    - `dec`: para especificar el signo que separa la parte entera de la decimal (si no es un punto. Si es así, hay que introducir el parámetro pertinente entre comillas


## Más parámetros de read.table()

- `stringsAsFactors`: para prohibir la transformación de las columnas de palabras en factores debemos usar `stringsAsFactors=FALSE` (ya que por defecto, R realiza dicha transformación) 

- Para importar un fichero de una página web segura (cuyo url empiece con https),
no podemos entrar directamente la dirección en `read.table()`; una solución es instalar y cargar el paquete RCurl y entonces usar la instrucción `read.table (textConnection(getURL(“url ”)),...)`.


## Ejemplo - Leyendo datos desde url

