---
title: "Tema 9 - Datos cuantitativos agrupados"
author: "Juan Gabriel Gomila & María Santos"
output: 
  ioslides_presentation:
    widescreen: true
    css: JB_style.css
    logo: Imgs/LogoCurso.png
    fig_height: 4
    fig_width: 8
---

```{r setup, include=FALSE}
knitr::opts_chunk$set(echo = TRUE, comment = NA)
```


## Introducción

Aunque no seamos completamente conscientes de ello, tendemos a agrupar datos cuantitativos constantemente. 

Sin ir más lejos, calificamos de excelente a todas las notas que están sobre el 9. También decimos que una persona tiene 20 años cuando se encuentra en el intervalo [20,21). Es decir, cuando ha cumplido los 20 pero aún no tiene los 21.

En estadística, existen innumerables motivos por los cuales nos interesa agrupar los datos cuando estos son cuantitativos. Uno de estos motivos puede ser perfectamente que los datos sean muy heterogéneos. En este caso, nos encontraríamos con que las frecuencias de los valores individuales serían todas muy similares, lo que daría lugar a un diagrama de barras muy difícil de interpretar, tal y como mostramos en el siguiente ejemplo.

## Ejemplo 1

<div class = "example">
**Ejemplo 1**

Consideremos la siguiente muestra de 24 pesos de estudiantes:
</div>

```{r}
pesos = c(55.1,54.0,55.2,53.7,60.2,53.2,54.6,55.1,51.2,53.2,54.8,52.3,56.9,57.0,55.0,53.5,50.9,55.1,53.6,61.2,59.5,50.3,52.7,60.0)
```

<div class = "example">
El diagrama de barras de sus frecuencias absolutas, tomando como posibles niveles todos los pesos  entre su mínimo y máximo se muestra en la siguiente diapositiva.

Como vemos, todas estas frecuencias se encuentran entre 0 y 3, cosa que no nos da mucha información.
</div>

## Ejemplo 1

```{r}
barplot(table(pesos))
```

## Ejemplo 1

<div class = "example">
En cambio, si dividiésemos todos estos posibles valores que puede tomar la variable cuantitativa en intervalos y tomásemos como sus frecuencias las de todos los valores que caen en dicho intervalo, la cosa cambia. 

En este caso, sería mucho más fácil interpretar los resultados ya que estos darán mucha más información. Más adelante veremos como crear estos intervalos.
</div>

## Introducción

Otro de los motivos por el que necesitamos muchas veces agrupar los datos cuantitativos es porque, como ya dijimos en temas anteriores, la precisión infinita no existe. 
Por tanto, esta imposibilidad de medir de manera exacta muchas de las magnitudes continuas (tiempo, peso, altura...) nos obliga a trabajar con aproximaciones o redondeos de valores reales y que cada uno de estos represente todo un intervalo de posibles valores.

## Introducción

Por lo general, existen 3 situaciones en las cuales conviene sin lugar a dudas agrupar datos cuantitativos en intervalos, también llamados <l class = "definition">clases</l>

- Cuando los datos son continuos, su redondeo ya define un agrupamiento debido a la inexistencia de precisión infinita
- Cuando los datos son discretos, pero con un número considerablemente grande de posibles valores
- Cuando tenemos muchísimos datos y estamos interesados en estudiar las frecuencias de sus valores

# Cómo agrupar datos

## Los 4 pasos

Antes de estudiar unos datos agrupados, hay que, obviamente, agruparlos. Este proceso consta de 4 pasos:

1. Decidir el número de intervalos que vamos a utilizar
2. Decidir la amplitud de estos intervalos
3. Acumular los extremos de los intervalos
4. Calcular el valor representativo de cada intervalo, su <l class = "definition">marca de clase</l>

No hay una forma de agrupar datos mejor que otra. Eso sí, cada uno de los diferentes agrupamientos para un conjunto de datos podría sacar a la luz características diferentes del conjunto.

## La función hist()

La función de R por excelencia para estudiar datos agrupados es `hist`. Dicha función implementa los 4 pasos del proceso.

Si le indicamos como argumentos el vector de datos y el número de intervalos que deseamos, o bien el método para determinarlo (cosa que veremos a continuación), la función agrupará los datos en el número de clases que le hemos introducido, más o menos. Eso sí, sin control de ningún tipo por nuestra parte sobre los intervalos que produce.

Esto puede venirnos bien en algunos casos, pero no en otros.

## Estableciendo el número de clases

En este tema explicaremos una receta para agrupar datos. Lo dicho, ni mejor ni peor que el resto.

Lo primero es establecer el número $k$ de clases en las que vamos a dividir nuestros datos. Podemos decidir en función de nuestros intereses o podemos hacer uso de alguna de las reglas existentes. Destacaremos las más populares. Sea $n$ el número total de datos de la muestra

- <l class = "definition">Regla de la raíz cuadrada</l>: $k = \lceil\sqrt{n}\ \rceil$
- <l class = "definition">Regla de Sturges</l>: $k = \lceil 1+\log_{2}(n)\rceil$

## Estableciendo el número de clases

- <l class = "definition">Regla de Scott</l>: Se determina primero la <l class = "definition">amplitud teórica</l>, $A_S$ de las clases $$A_S = 3.5\cdot\tilde{s}\cdot n^{-\frac{1}{3}}$$
donde $\tilde{s}$ es la desviación típica muestral. Luego se toma $$k = \left\lceil \frac{\max(x)-\min(x)}{A_S}\right\rceil$$

## Estableciendo el número de clases

- <l class = "definition">Regla de Freedman-Diaconis</l>: Se determina primero la <l class = "definition">amplitud teórica</l>, $A_{FD}$ de las clases $$A_{FD} = 2\cdot(Q_{0.75}-Q_{0.25})\cdot n^{-\frac{1}{3}}$$ (donde, recordemos, $Q_{0.75}-Q_{0.25}$, es el rango intercuantílico) y entonces 
$$k = \left\lceil \frac{\max(x)-\min(x)}{A_{FD}}\right\rceil$$

Si os fijáis, las dos primeras solo dependen de $n$, mientras que las dos últimas también tienen en cuenta, de formas diferentes, la dispersión de los datos. De nuevo, no hay ninguna mejor que las demás. Pero sí puede ocurrir que métodos diferentes den lugar a la observación de características diferentes en los datos.

## Estableciendo el número de clases con R

Las instrucciones para llevar a cabo las 3 últimas reglas con R son, respectivamente,

- `nclass.Sturges`
- `nclass.scott`
- `nclass.FD`

Puede ocurrir que las difrentes reglas den valores diferentes, o no.

## Decidiendo la amplitud

Una vez determinado $k$, hay que decidir su amplitud. 

La forma más fácil y la que nosotros utilizaremos por defecto es que la amplitud de todos los intervalos sea la misma, $A$. Esta forma no es la única.

Para calcular $A$, lo que haremos será dividir el rango de los datos entre $k$, el número de clases, y redondearemos por exceso a un valor de la precisión de la medida.

Si se da el improbable caso en que el cociente de exacto, tomaremos como $A$ ese cociente más una unidad de precisión.

## Extremos de los intervalos

Es la hora de calcular los extremos de los intervalos. Nosotros tomaremos estos intervalos siempre cerrados por su izquierda y abiertos por la derecha, debido a que esta es la forma en que R los construye y porque es así como se utilizan en Teoría de Probabilidades al definir la distribución de una variable aleatoria discreta y también en otras muchas situaciones cotidianas.

Utilizaremos la siguiente notación
$$[L_1,L_2),[L_2,L_3),\dots,[L_k,L_{k+1})$$

donde los $L_i$ denotan los extremos de los intervalos. Estos se calculan de la siguiente forma:

$$L_1 = \min(x)-\frac{1}{2}\cdot \text{precisión}$$

## Extremos de los intervalos

A partir de $L_1$, el resto de intervalos se obtiene de forma recursiva:
$$L_2 = L_1 + A$$
$$L_3 = L_2 + A$$
$$\vdots$$
$$L_{k+1} = L_k+A$$

Si nos fijamos bien, los extremos forman una progresión aritmética de salto $A$: $$L_{i} = L_{1}+(i-1)A,\qquad i=2,\dots,k+1$$

De esta forma garantizamos que los extremos de los intervalos nunca coincidan con valores del conjunto de datos.

## Marca de clase

Solo nos queda determinar la <l class = "definition">marca de clase</l>, $X_i$, de cada intervalo $[L_i,L_{i+1})$.

Este no es más que un valor del intervalo que utilizaremos para identificar la clase y para calcular algunos estadísticos.

Genralmente, $$X_i = \frac{L_i+L_{i+1}}{2}$$ es decir, $X_i$ será el punto medio del intervalo, para así garantizar que el error máximo cometido al describir cualquier elemento del intervalo por medio de su marca de clase sea mínimo o igual a la mitad de la amplitud del respectivo intervalo.

## Marca de clase

Es sencillo concluir que, al tener todos los intervalos amplitud $A$, la distancia entre $X_i$ y $X_{i+1}$ tambien será $A$. Por consiguiente,

 $$X_{i} = X_1+ (i-1)A,\qquad i=2,\dots,k$$
 
 donde $$X_1 = \frac{L_1+L_2}{2}$$
 
 
# Estudiando datos agrupados

## Frecuencias

Una primera consideración es tratar las clases obtenidas en el paso anterior como los niveles de una variable ordinal y calcular sus frecuencias.

- La frecuencia absoluta de una clase será el número de datos originales que pertenecen a la clase
- La frecuencia absoluta acumulada de una clase será el número de datos que pertenecen a dicha clase o alguna de las anteriores

## Frecuencias

Normalmente, las frecuencias de un conjunto de datos agrupados se suele representar de la siguiente forma

| Intervalos | $X_j$ | $n_j$ | $N_j$ | $f_j$ | $F_j$ |  
|-------------------|--------------------|--------------------|--------------------|--------------------|--------------------|
|$[L_1,L_2)$|$X_1$|$n_1$|$N_1$|$f_1$|$F_1$|
|$[L_2,L_3)$|$X_2$|$n_2$|$N_2$|$f_2$|$F_2$|
|$\vdots$|$\vdots$|$\vdots$|$\vdots$|$\vdots$|$\vdots$|
|$[L_k,L_{k+1})$|$X_k$|$n_k$|$N_k$|$f_k$|$F_k$|


# MASTER EJEMPLO con cada una de las reglas

Calcular las reglas a mano
Calcular las reglas con R
Determinar la amplitud de los intervalos
Determinar la amplitud de los intervalos
Calcular los extremos a mano, explicar lo de precisión
Calcular los extremos con R
Calcular marcas de clase a mano
Calcular marcas de clase con R sucesión
Calcular marcas de clase con R punto medio
Representar datos en tabla (a mano)

# Agrupando datos con R


## Agrupando los datos con R

Al agrupar los datos, lo que hacemos es convertir nuestra variable cuantitativa en un factor cuyos niveles son las clases en que ha sido dividida e identificamos cada dato con su clase.

A la hora de etiquetar los niveles, podemos elegir 3 codificaciones:

- Los intervalos
- Las marcas de clase (el punto medio de cada intervalo)
- El número de orden de cada intervalo

## La función cut

Esta función es la básica en R para agrupar un vector de datos numéricos y codificar sus valores con clases a las que pertenecen.

Su sintaxis básica es

<div class = "aligncenter">`cut(x, breaks=..., labels=..., right=...)`</div>

- `x` es el vector numérico, nuestra variable cuantitativa
- `breaks` puede ser un vector numérico formado por los extremos de los intervalos en los que queremos agrupar nuestros datos y que habremos calculado previamente. También puede ser un número $k$, en cuyo caso R agrupa los datos en $k$ clases. Para este caso, R divide el intervalo comprendido entre los valores mínimo y máximo de $x$ en $k$ intervalos y, a continuación, desplaza ligeramente el extremo inferior del primer intervalo a la izquierad y el extremo del último, a la derecha.

## La función cut

- `labels` es un vector con las etiquetas de los intervalos. Su valor por defecto es utilizar la etiqueta de los mismos intervalos. Si especificamos `labels = FALSE`, obtendremos los intervalos etiquetados por medio de los números naturales correlativos, empezando por 1. Para utilizar como etiqueta las marcas de clase o cualquier otra codificación, hay que entrarlo como valor de este parámetro.
- `right` es un parámetro que igualadao a `FALSE` hace que los intervalos que consideremos sean cerrados por la izquierda y abiertos por la derecha. Este no es su valor por defecto.
- `include.lowest` igualdo a `TRUE` combinado con `right = FALSE` hace que el último intervalo sea cerrado. Puede sernos útil en algunos casos.

## La función cut

En cualquier caso, el resultado de la función `cut` es una lista con los elementos del vector original codificados con las etiquetas de las clases a las que pertenecen. Bien puede ser un factor o un vector.

## La función hist

Una vez agrupados los datos y codificados con las etiquetas de las clases, ya podemos calcular las tablas de frecuencias absolutas, relativas y acumuladas. Podemos hacerlo mediante las funciones `table`, `prop.table` y `cumsum`.

También podemos utilizar la función `hist`, que internamente genera una list cuya componente `count` es el vector de frecuencias absolutas de las clases. Por consiguiente, para calcular estas frecuencias, podemos utilizar la sintaxis

<div class = "aligncenter">`hist(x, breaks=..., right=FALSE, plot=FALSE)$count`
</div>



Conviene igualar el parámetro `breaks` al vector de los extremos del intervalo debido a que `cut` y `hist` hacen uso de diferentes métodos para agrupar los datos cuando se especifica solamente el número $k$ de clases.

El resultado de `hist` incluye la componente `mids` que contiene el vector de puntos medios de los intervalos, es decir, nuestras marcas de clase.

## Tablas de frecuencias

Podemos automatizar el cálculo de la ya tan mencionada tabla de frecuencias, utilizando las dos funciones que mostramos a continuación. 

La primera sirve en el caso en que vayamos a tomar todas las clases de la misma amplitud. Sus parámetros son: $x$, el vector con los datos cuantitativos; $k$, el número de clases; $A$, su amplitud; y $p$, la precisión de los datos (p = 1 si la precisión son unidades, p = 0.1 si la precisión son décimas de unidad...).

Por su parte, la segunda es para cuando, conocemos los extremos de las clases. Sus parámetros son: $x$, el vector con los datos cuantitativos; $L$, el vector de extremos de clases; y $V$ , un valor lógico, que ha de ser `TRUE` si queremos que el último intervalo sea cerrado, y `FALSE` en caso contrario.

## Tablas de frecuencias

```{r}
#Primera función
TablaFrecs = function(x,k,A,p){ 
  L = min(x)-p/2+A*(0:k)
  x_cut = cut(x, breaks = L, right=FALSE)
  intervals = levels(x_cut)
  mc = (L[1]+L[2])/2+A*(0:(k-1))
  Fr.abs = as.vector(table(x_cut)) 
  Fr.rel = Fr.abs/length(x) 
  Fr.cum.abs = cumsum(Fr.abs) 
  Fr.cum.rel = cumsum(Fr.rel)
  tabla = data.frame(intervals, mc, Fr.abs, Fr.cum.abs, Fr.rel, Fr.cum.rel)
  tabla
  }
```

## Tablas de frecuencias

```{r}
TablaFrecs.L = function(x,L,V){
  x_cut = cut(x, breaks=L, right=FALSE, include.lowest=V)
  intervals = levels(x_cut)
  mc = (L[1:(length(L)-1)]+L[2:length(L)])/2
  Fr.abs = as.vector(table(x_cut)) 
  Fr.rel = Fr.abs/length(x) 
  Fr.cum.abs = cumsum(Fr.abs)
  Fr.cum.rel = cumsum(Fr.rel)
  tabla = data.frame(intervals, mc, Fr.abs, Fr.cum.abs, Fr.rel, Fr.cum.rel)
  tabla
  }
```




# MASTEREJEMPLO

EJEMPLO CON 100 NOTAS
Ejemplo 11.8 (utilizando la función cut de todas las formas posibles)
Observación inmediatamente después del ejemplo 11.8
Ejemplo 11.9 (utilizando hist). Generar data.frame
Calcular tablas con mis dos funciones

# Estadísticos para datos agrupados


